臺灣高雄地方法院刑事判決　　　　　　　　　　　　九十一年度易字第三六一七號
　　公　訴　人　臺灣高雄地方法院檢察署檢察官
　　被　　　告　丙○○
　　選任辯護人　梁智豪律師
　　　　　　　　康裕成律師
右列被告因妨害自由案件，經檢察官提起公訴（九十一年度偵字第一九六四六號），
本院判決如左：
    主  文
丙○○無罪。
    事  實
一、公訴意旨略以：被告丙○○曾因懲治盜匪條例、肅清煙毒條例及恐嚇案件，經法
    院分別判處有期徒刑五年、二年及七月確定，應執行有期徒刑七年，於民國八十
    九年五月七日因假釋期滿執行完畢，猶不知悔改，復於九十一年九月三日晚間六
    時三十分許，在高雄市前鎮區○○○路與鎮海街口，因適巧見丁○○騎乘牌照號
    碼ＺＪＧ—一三六號輕型機車一輛，暫停該處等待紅燈號誌，遂自行坐上機車後
    座，要求丁○○立即騎乘機車搭載其離去，丁○○不予理會，即以身體用力推撞
丁○○身體數次，脅迫丁○○騎乘機車搭載其離去，丁○○心生畏懼隨即下車，
    丙○○便未經丁○○之同意，強行騎乘上開機車離去，因認被告涉犯刑法第三百
    零四條第一項之強制罪嫌等語。
二、按心神喪失人之行為，不罰，刑法第十九條第一項定有明文。又不能證明被告犯
    罪或其行為不罰者，應諭知無罪之判決，刑事訴訟法第三百零一條第一項亦有明
    文。次按，刑法上之心神喪失與精神耗弱，應依行為時精神障礙程度之強弱而定
    ，如行為時之精神，對於外界事務全然缺乏知覺理會及判斷作用，而無自由決定
    意思之能力者，為心神喪失；且刑法上所謂心神喪失人，非以其心神喪失狀態毫
    無間斷為必要，如果行為時確在心神喪失之中，即令其在事前事後偶回常態，仍
    不得謂非心神喪失人；而是否心神喪失，乃屬醫學上精神病科之專門學問，應由
    專門精神病醫學研究之人予以診查鑑定，方足斷定，最高法院分別著有二十六年
    渝上字第二三七號、二十四年上字第二八四四號、四十七年台上字第一二五三號
    判例可資參照。又實務上對心神喪失所採之定義，以行為時是非辨別力為準據，
    然自刑事責任之觀點言之，行為時之心理狀態，「已達於不能辨識行為之違法」
    或「不能依其識別而為行為之程度」，即屬責任無能力；質言之，「因精神疾患
    或其他原因之意識錯亂，致完全喪失理解力者，固無常態之是非辨識能力」，亦
    有「心理狀態仍足能辨別是非，而因一時情緒上反常衝動，不克自制，致不能依
    其識別而合理決定其行為者」，亦據最高法院八十八年度台上字第一九七三號判
    決闡釋在案。
三、公訴人認被告丙○○涉犯強制罪嫌，無非係以被告之自白、被害人丁○○之指述
    ，查獲機車照片二幀、贓物認領保管單及高雄市政府警察局新興分局車輛尋獲電
    腦輸入單各一紙等為其主要論據。訊據被告固坦承有於右揭時地，騎乘上開機車
    離去之事實，惟辯稱：印象中係有經被害人同意，始騎乘上開機車離去，且伊當
    時意識不清，直覺遭人追殺等語。
四、經查：
  (一)被告丙○○於右揭時、地，未經被害人丁○○同意，強行騎乘牌照號碼ＺＪＧ—
    一三六號輕型機車離去等情，業據被害人指述綦詳，並有贓物認領保管單、車輛
    尋獲電腦輸入單、車輛遺失（尋獲）證明單、車輛車牌失竊作業—查獲車輛認可
    資料表一輛各一紙附卷可稽，復有前開機車照片二幀在卷可佐，應堪認定。
  (二)而本院囑託高雄市立凱旋醫院鑑定被告行為時之精神狀態，經該院綜合被告生產
    史、發展史、學校史、職業史、婚姻家庭史、疾病史、犯罪史、門診鑑定經過、
    魏氏成人智力測驗、班達完形測驗、羅夏克墨跡測驗等資料結果，認：「1.精神
    科診斷：案主目前雖然否認有幻聽及妄想等精神症狀，但依據智能測驗結果，顯
    示案主可能是受到長期酗酒和吸毒而導致功能退步。研判其精神疾病與物質濫用
    有相關，故其診斷為酒精性精神病，其次，案主在十八歲前有多次逃學、被記過
    等記錄；成年後服役時又有違規、吸毒、盜匪等前科，情緒障礙，對人具有攻擊
    傾向，故其人格較屬於反社會人格的特質。2.案發當時可能的精神病理與涉案行
    為能力：案主在事發當天喝洋酒，且服用安眠藥，依據當日的案情描述『誤會遭
    人追殺，聽到槍聲，、、、要求劉ＸＸ離及駕駛機車搭載其離去、、、。』應屬
    被害妄想以及幻聽發作，因急欲逃離險境，而採取『緊急避難動作』，致犯下本
    案，據此判斷案主涉案當時的精神狀態，至少已達『嚴重精神耗弱』狀態，若以
    其人格較屬於反社會人格及『易情緒急躁』來看，案主在『被害妄想』發作期間
    ，為『逃命』，可能會採取一些不恰當的措施，直至所認定的危險情境消失為止
    ，其當時精神狀態不無可能達到『心神喪失』程度」等情，有該醫院所出具之精
    神鑑定書一份在卷可稽，足認被告因長期酗酒和吸毒而導致功能退步，具有酒精
    性精神病，案發當天因被害妄想及幻聽發作，始強行騎乘上開輕型機車離去，至
    少已達「嚴重精神耗弱」狀態，若以被告人格較屬反社會人格及易情緒急躁觀之
    ，則被告有可能係處於心神喪失之狀態。
  (三)觀諸被告迭於警詢及偵訊時供述稱：因為當時有人在後面追殺我，我才將被害人
    推到旁邊，騎乘被害人的機車要到憲兵隊請求保護等語，而證人即被害人丁○○
    及當日查獲員警乙○○亦分別到庭結稱：「當時我在該處等紅燈，那時被告坐在
    我的車上說有人要追殺他，我看後面沒有人，我覺得有問題，我沒有動，被告在
    後面一直頂我要我趕快騎。被告等於將我擠下車子。我後來下車之後，被告將我
    的車子騎走了‧‧‧。後來我就到第一銅鐵（我的公司）上晚班，警察通知我的
    家人，我家通知我到警察局作筆錄。當天晚上我就作筆錄了，晚上六點半掉車子
    的約七點就抓到被告了。」（本院九十一年十一月二十七日訊問筆錄）、「我們
    接到高雄市憲兵隊的通知，因為被告將車騎到憲兵隊向憲兵表示有人要追殺他，
    後來我們到憲兵隊去，被告站在憲兵隊大門口喊叫說：有人要追殺他。後來我們
    將被告將回分駐所，在途中被告仍頻頻向外望去，並說有人要殺他，到派出所去
    ，我們回（應是「問」之誤）他什麼他說都是槍（應是「搶」之誤）來的，但問
    他如何槍（應是「搶」之誤）的，他說不出來。後來身上的財物證實是家人所給
    ，、、、當天被告的精神十分恍惚，我們無法製作筆錄，隔天我們等被告精神好
    我們才作筆錄。」（本院同年十二月二十五日訊問筆錄）等語，堪認案發當時並
    無任何人欲追殺被告，而被告因妄想與幻聽發作，致無法分辨與判斷妄想事實之
    真偽，其強行騎乘被害人之機車離去，雖然顯示被告仍具有某程度的清醒意識以
    及對外界事物的察覺能力，但被告之精神病狀既然已經影響其對外界事物認知的
    正確性，顯見其已喪失正確判斷與控制行為之能力。
  (四)本院參酌被告之犯行、被告之病史、被告之供述、上開二位證人之證詞、上開精
    神鑑定書意見後，並斟酌幸生診所函覆：被告自八十九年二月十八日起，即因藥
    物戒斷症候群在該診所斷續治療等情，認為被告於為上開犯行之行為時的精神狀
    態，對外界事物已全然缺乏正確判斷之作用，而無自由決定意思、控制其行為之
    能力，揆諸前揭最高法院判例及判決意旨，被告應已陷於心神喪失之狀態而無責
    任能力無疑。從而依照前揭法律規定要旨，其行為應屬不罰，而應為無罪判決之
    諭知。
據上論斷，應依刑事訴訟法第三百零一條第一項，刑法第十九條第一項，判決如主文
。
本案經檢察官甲○○庭執行職務。
中    華    民    國       九十三       年      三      月      十六    日
                                  臺灣高雄地方法院刑事第十一庭
                                  審判長法  官  徐美麗
                                        法  官  鄭詠仁
                                        法  官  高增泓
右正本證明與原本無異。
如不服本判決，應於判決送達後十日內，向本院提出上訴狀。
                                        書記官  陳威志
中    華    民    國      九十三      年      三      月      十六      日
